臺灣臺北地方法院刑事判決
111年度審訴字第2365號
公  訴  人  臺灣臺北地方檢察署檢察官
被      告  黃翔  



上列被告因詐欺等案件，經檢察官提起公訴（110年度偵緝字第1
294號），被告於本院準備程序進行中，就被訴事實為有罪之陳
述，經本院告知簡式審判程序意旨，並聽取公訴人及被告之意見
後，本院合議庭裁定由受命法官獨任依簡式審判程序審理，判決
如下：
    主  文
黃翔犯三人以上共同詐欺取財罪，處有期徒刑壹年貳月。緩刑參
年，並應履行如附表所示之負擔。
    事  實
一、黃翔自民國110年3月8日前某日起，加入真實姓名年籍均不詳、
    分別自稱為「中國信託商業銀行行員」、「臺北市政府警察
    局員警」之成年人等3人以上所組成，以實施詐術為手段，具
    有持續性、牟利性及結構性之詐欺犯罪組織集團，並於110年3
    月8日，至位於○○市○○區○○路0段00號永豐商業銀行世貿分行
    ，申設帳號00000000000000號帳戶（下稱本案帳戶）後，提
    供予上開詐欺集團收受詐欺贓款及洗錢之用，並擔任從事提
    領詐欺贓款之車手工作。黃翔與所屬詐欺集團成員共同意圖
    為自己不法所有，基於三人以上詐欺取財，及隱匿特定犯罪
    所得去向、所在之洗錢犯意聯絡，先由真實姓名年籍不詳之詐
    欺集團成員，於110年3月8日9時30分許，撥打電話予葉明義
    ，佯為中國信託商業銀行行員，向葉明義佯稱：有一自稱陳
    美華之人，表示為其姪女，以其名義至銀行提款云云，旋由
    另名自稱臺北市政府警察局員警之詐欺集團成員接續向葉明
    義佯稱：有人冒用其名義在中國信託商業銀行開戶，因涉及
    刑案須監管其帳戶，倘不配合將派警車拘提云云，並傳真上
    開詐欺集團於不詳時、地偽造之蓋有偽造「臺灣臺北地方法
    院檢察署」、「檢察官黃立維」印文之「台北地檢署監管科
    收據」1紙予葉明義而行使之，足生損害於葉明義及司法文書
    之公信力，並致葉明義陷於錯誤，於同年月12日14時7分許，
    至位於○○市○區○○路0段000號彰化銀行，將新臺幣（下同）3
    5萬元匯入本案帳戶內。嗣不詳詐欺集團成員即指示黃翔，
    於同日15時13分許，至位於臺中市○○區○○○道0段0000號之永
    豐商業銀行中科分行，臨櫃自上開帳戶內提領該筆35萬元後
    ，交付與不詳詐欺集團成員，以此方式掩飾或隱匿犯罪所得來
    源及去向。嗣經葉明義發覺遭騙報警處理，經警循線查悉上
    情。
二、案經臺北市政府警察局信義分局報告臺灣臺北地方檢察署檢
    察官偵查起訴。
    理  由
一、上揭犯罪事實，業據被告黃翔於本院準備程序及審理時均坦
    承不諱（見本院卷第43、51頁），核與證人即另案被告朱仕
    博於警詢及偵查中之證述內容(見1294偵緝卷第77至82、127
    至130頁、7860偵卷第13至19、21至26、113至117頁)、證人
    即被告案發當時之女友郭維馨於警詢及偵查中之證述內容（
    見1294偵緝卷第85至88頁、7860偵卷第125至131頁）、證人
    即被害人葉明義於警詢時之證述內容（見19322偵卷第37至4
    1頁）相符，並有另案被告朱仕博與被告間LINE對話紀錄截
    圖、證人郭維馨INSTAGRAM截圖、告訴人提供之彰化銀行匯
    款回條聯、彰化銀行帳戶存摺封面影本、偽造之「台北地檢
    署監管科收據」影本、內政部警政署反詐騙諮詢專線紀錄表
    、臺南市政府警察局第三分局安順派出所受理詐騙帳戶通報
    警示簡便格式表、金融機構聯防機制通報單、本案帳戶客戶
    基本資料表、交易明細、帳戶支出交易憑單、臨櫃提款監視
    器錄影畫面光碟等件（見7860偵卷第53至58頁、19322偵卷
    第27至29、45、47、49、51至57頁、1294偵緝卷第27頁）附
    卷可稽，足認被告之任意性自白係與事實相符，堪予採信。
    綜上，本案事證明確，被告犯行堪以認定，應予依法論科。
二、論罪科刑：
  ㈠核被告所為，係犯洗錢防制法第14條第1項之一般洗錢罪、刑
    法第339條之4第1項第2款之三人以上共同詐欺取財罪。又本
    件係被告加入詐欺集團後所為之首次犯行，故亦涉犯組織犯
    罪防制條例第3條第1項後段之參與犯罪組織罪。另查被告於
    本院準備程序時供稱：我不知道集團成員是怎麼騙被害人的
    ，我只是負責領錢等語（見本院卷第43頁），而卷查亦無證
    據證明被告對詐欺集團係以冒用公務員名義對被害人施行詐
    術一情，主觀上已知情或有所預見，則被告對所屬詐欺集團
    其他共犯以冒用公務員名義施行詐術之犯行，應已超出其所
    認知之犯行範圍，自不應使被告就詐欺集團以冒用公務員名
    義施行詐術之犯行，負共同正犯責任。惟此與三人以上共同
    詐欺取財屬同一加重詐欺取財犯行適用同一條項加重事由之
    減縮，尚無庸變更起訴法條。　
  ㈡共同實施犯罪行為之人，在合同意思範圍以內，各自分擔犯
    罪行為之一部，相互利用他人之行為，以達其犯罪之目的者
    ，即應對於全部所發生之結果，共同負責；故共同正犯間非
    僅就其自己實施之行為負其責任，並在犯意聯絡之範圍內，
    對於其他共同正犯所實施之行為，亦應共同負責，是於集團
    式犯罪，原不必每一共犯均有直接聯繫，亦不必每一階段均
    參與，祇須以自己共同犯罪之意思，事前同謀，而由其中一
    部分人實施犯罪行為者，即應對於犯罪結果負共同正犯罪責
    ，並無分別何部分為孰人下手之必要。查被告縱未親自參與
    詐騙被害人，然既於犯意聯絡範圍內相互利用集團成員行為
    ，達犯罪目的，應認被告就前揭犯行，與所屬詐欺集團成員
    間，有犯意聯絡及行為分擔，為共同正犯。
　㈢被告前開所犯罪名，係在同一犯罪決意及預定計畫下所為，
    因果歷程並未中斷，應僅認係一個犯罪行為。是被告係以一
    行為觸犯數罪名，為想像競合犯，依刑法第55條之規定，從
    一重論以刑法第339條之4第1項第2款之三人以上共同詐欺取
    財罪。
  ㈣「犯（洗錢防制法）前2條之罪，在偵查或審判中自白者，減
    輕其刑」，洗錢防制法第16條第2項定有明文。然按想像競
    合犯之處斷刑，本質上係「刑之合併」，其所謂從一重處斷
    ，乃將想像競合犯組成之評價上數罪，合併為科刑一罪，其
    所對應之刑罰，亦合併其評價上數罪之數法定刑，而為一個
    處斷刑。易言之，想像競合犯侵害數法益者皆成立犯罪，論
    罪時必須輕、重罪併舉論述，同時宣告所犯各罪名，包括各
    罪有無加重、減免其刑之情形，亦應說明論列，量刑時併衡
    酌輕罪部分量刑事由，評價始為充足，然後依刑法第55條前
    段規定「從一重處斷」，非謂對於其餘各罪可置而不論。因
    此，法院決定處斷刑時，雖以其中最重罪名之法定刑，做為
    裁量之準據，惟於裁量其輕重時，仍應將輕罪合併評價在內
    （最高法院108年度台上字第4405號判決、108年度台上大字
    第3563號裁定意旨參照）。查被告就其所為之本件犯行，於
    本院準備程序及審理時均供述詳實、坦承犯行，應認被告對
    洗錢行為之構成要件事實有所自白，原應就其所犯一般洗錢
    罪，依上開規定減輕其刑；惟被告所犯一般洗錢罪屬想像競
    合犯其中之輕罪，亦即被告就本案犯行係從一重之三人以上
    共同詐欺取財罪，就被告此部分想像競合輕罪得減刑部分，
    依上開說明，僅由本院於後述依刑法第57條量刑時一併衡酌
    該部分減輕其刑事由，附此說明。
　㈤爰審酌被告提供所申設之本案帳戶供詐欺集團使用並擔任提
    款車手之分工角色，不僅侵害被害人之財產法益，且影響社
    會治安，實屬不該；惟念被告犯後坦承犯行，已見悔意，並
    與被害人達成調解，願賠償被害人所受之損害，有調解筆錄
    1份（見本院卷第55頁）在卷可憑，堪認態度尚可。兼衡被
    告於詐欺集團中並非擔任主導角色，暨其犯罪動機、手段、
    於本院審理時自陳之智識程度及家庭生活狀況（見本院卷第
    52頁）、洗錢犯行部分符合洗錢防制法第16條第2項減刑要
    件、素行等一切情狀，量處如主文所示之刑，以資懲儆。
三、被告前未曾因故意犯罪受有期徒刑以上刑之宣告，有臺灣高
    等法院被告前案紀錄表1份（見本院卷57至58頁）在卷可稽
    ，其坦認犯行，並與被害人達成調解，業如前述。本院審酌
    被告因一時失慮，致罹刑章，犯後已見悔意並願積極賠償被
    害人所受之損害，認其經此偵、審程序及刑之宣告，應知所
    警惕而無再犯之虞，前開所宣告之刑以暫不執行為適當，再
    參以本案被告之犯罪情節，及其與被害人達成之調解內容，
    爰依刑法第74條第1項第1款之規定，諭知如主文所示之緩刑
    期間，以勵自新。又緩刑宣告，得斟酌情形，命犯罪行為人
    向被害人支付相當數額之財產或非財產上之損害賠償，刑法
    第74條第2項第3款定有明文。是本院為兼以保障被害人之權
    益，參照前揭說明及規定，就緩刑之條件，諭知如主文所示
    ，此部分並得為民事強制執行名義。如被告未遵循本院諭知
    之緩刑期間所定負擔而情節重大者，檢察官得依刑事訴訟法
    第476條及刑法第75條之1第1項第4款之規定，聲請撤銷本件
    緩刑之宣告，併予敘明。　　
四、沒收：
    被告於本院準備程序時供稱：我沒有因為提供本案帳戶及領
    錢得到任何報酬等語（見本院卷第43頁）。又卷內並無積極
    證據足認被告有因本案犯行獲得任何利益或報酬，自無庸宣
    告沒收犯罪所得，附此敘明。
五、不另為無罪諭知部分：
　㈠公訴意旨另以：被告就本案所為，亦涉犯刑法第216條、第21
    1條之行使偽造公文書罪嫌等語。
　㈡惟查，被告於本院準備程序時供稱：我不知道集團成員怎麼
    騙被害人的等語（見本院卷第43頁），且被害人於本院準備
    程序時亦稱：詐欺集團的人是叫我去7-11等，並且將傳真機
    號碼報給他們，他們再以傳真的方式讓我接收偽造的公文書
    ，我沒有與詐欺集團成員碰面等語（見本院卷第43頁），又
    卷內並無積極證據可證被告對於前揭詐欺集團之成員所為之
    行使偽造公文書犯行有所參與或係知情，自難認被告對於本
    案詐欺集團成員係以行使偽造公文書之方式向被害人為施行
    詐術之行為，亦應負共同正犯之責。又此部分與前開論罪科
    刑部分具想像競合犯之裁判上一罪關係，爰不另為無罪之諭
    知，併此敘明。　
據上論斷，應依刑事訴訟法第273條之1第1項、第299條第1項前
段，組織犯罪防制條例第3條第1項後段，洗錢防制法第14條第1
項，刑法第11條前段、第28條、第339條之4第1項第2款、第55條
、第74條第1項第1款、第2項第3款，刑法施行法第1條之1第1項
，判決如主文。
本案經檢察官鄭雅方提起公訴，檢察官吳春麗到庭執行職務。　
中　　華　　民　　國　　111 　年　　11　　月　　30　　日
　　　　　　　　　刑事第二十一庭法　官　倪霈棻
上正本證明與原本無異。 
如不服本判決應於收受送達後20日內向本院提出上訴書狀，並應
敘述具體理由；其未敘述上訴理由者，應於上訴期間屆滿後20日
內向本院補提理由書（均須按他造當事人之人數附繕本）「切勿
逕送上級法院」。告訴人或被害人如對於本判決不服者，應具備
理由請求檢察官上訴，其上訴期間之計算係以檢察官收受判決正
本之日期為準。因疫情而遲誤不變期間，得向法院聲請回復原狀
。
　　　　　　　　　　　　　　　　書記官　蔡旻璋
中　　華　　民　　國　　111 　年　　11　　月　　30　　日
附錄本案論罪科刑法條全文：
組織犯罪防制條例第3條
發起、主持、操縱或指揮犯罪組織者，處3年以上10年以下有期
徒刑，得併科新臺幣1億元以下罰金；參與者，處6月以上5年以
下有期徒刑，得併科新臺幣1千萬元以下罰金。但參與情節輕微
者，得減輕或免除其刑。
具公務員或經選舉產生之公職人員之身分，犯前項之罪者，加重
其刑至二分之一。
犯第1項之罪者，應於刑之執行前，令入勞動場所，強制工作，
其期間為3年。
前項之強制工作，準用刑法第90條第2項但書、第3項及第98條第
 2項、第3項規定。
以言語、舉動、文字或其他方法，明示或暗示其為犯罪組織之成
員，或與犯罪組織或其成員有關聯，而要求他人為下列行為之一
者，處3年以下有期徒刑，得併科新臺幣3百萬元以下罰金：
一、出售財產、商業組織之出資或股份或放棄經營權。
二、配合辦理都市更新重建之處理程序。
三、購買商品或支付勞務報酬。
四、履行債務或接受債務協商之內容。
前項犯罪組織，不以現存者為必要。
以第5項之行為，使人行無義務之事或妨害其行使權利者，亦同
。
第5項、第7項之未遂犯罰之。
中華民國刑法第339條之4
犯第339條詐欺罪而有下列情形之一者，處1年以上7年以下有期
徒刑，得併科1百萬元以下罰金：
一、冒用政府機關或公務員名義犯之。
二、三人以上共同犯之。
三、以廣播電視、電子通訊、網際網路或其他媒體等傳播工具，
    對公眾散布而犯之。
前項之未遂犯罰之。
洗錢防制法第2條
本法所稱洗錢，指下列行為：
一、意圖掩飾或隱匿特定犯罪所得來源，或使他人逃避刑事追訴
    ，而移轉或變更特定犯罪所得。
二、掩飾或隱匿特定犯罪所得之本質、來源、去向、所在、所有
    權、處分權或其他權益者。
三、收受、持有或使用他人之特定犯罪所得。
洗錢防制法第14條
有第二條各款所列洗錢行為者，處7年以下有期徒刑，併科新臺
幣5百萬元以下罰金。
前項之未遂犯罰之。
前二項情形，不得科以超過其特定犯罪所定最重本刑之刑。
附表：
被告應給付被害人葉明義新臺幣（下同）12萬元，付款方式如下：被告應自民國111年12月起，按月於每月15日以前各給付3萬元，如有一期未付，視為全部到期。